ACORDAO-COMPLETO-2422206

ACÓRDÃO 8761/2020 ATA 28/2020 - PRIMEIRA CÂMARA

VISTOS, relatados e discutidos estes autos em que se apreciam atos de admissão expedidos pela Empresa Brasileira de Correios e Telégrafos - ECT - Diretoria Regional em Pernambuco - DR/PE,
	ACORDAM os Ministros do Tribunal de Contas da União, reunidos em sessão da Primeira Câmara, diante das razões expostas pelo relator, e com fundamento no art. 71, incisos III, da Constituição Federal de 1988, c/c os arts. 1º, inciso V, 39, inciso I, da Lei 8.443/1992, e ainda com o art. 260, § 1º, do Regimento Interno do TCU, em:
	9.1. considerar ilegais as admissões de Gabriel Rodrigues Galindo, Gesiel Batista da Silva, Joao Brito dos Santos Filho, Jose Carlos Pereira Junior, Lindemberg Cosme de Oliveira, Luciana Vasconcelos Teodosio, Luciete Pedro da Silva, Maria Cecilia Ferreira Costa, Pedro Jose Lima da Silva e Raphael Peters Alves Cabral, negando o registro aos atos correspondentes;
	9.2. determinar à Empresa Brasileira de Correios e Telégrafos - ECT - Diretoria Regional em Pernambuco - DR/PE que:
	9.2.1. acompanhe os desdobramentos da Ação Civil Pública 0001035-92-2013-5-10-0015, em trâmite na Justiça Trabalhista, e adote as medidas pertinentes em caso de desconstituição da sentença que estendeu por prazo indeterminado a validade do concurso público regido pelo Edital 11/2011;
	9.2.2 dê ciência desta deliberação aos interessados;
	9.3. dar ciência deste acórdão à Empresa Brasileira de Correios e Telégrafos - ECT - Diretoria Regional em Pernambuco - DR/PE.

Atos de admissão.

Primeira Câmara

3. Interessados: Gabriel Rodrigues Galindo (XXX.195.384-XX); Gesiel Batista da Silva (XXX.850.404-XX); Joao Brito dos Santos Filho (XXX.592.534-XX); Jose Carlos Pereira Junior (XXX.998.054-XX); Lindemberg Cosme de Oliveira (XXX.337.384-XX); Luciana Vasconcelos Teodosio (XXX.593.994-XX); Luciete Pedro da Silva (XXX.460.824-XX); Maria Cecilia Ferreira Costa (XXX.469.554-XX); Pedro Jose Lima da Silva (XXX.788.514-XX); Raphael Peters Alves Cabral (XXX.079.144-XX).

13.1. Ministros presentes: Walton Alencar Rodrigues (Presidente), Benjamin Zymler, Bruno Dantas (Relator) e Vital do Rêgo.
13.2. Ministro-Substituto presente: Weder de Oliveira.

BRUNO DANTAS

Cuida o processo de atos de admissão expedidos pela Empresa Brasileira de Correios e Telégrafos - ECT - Diretoria Regional em Pernambuco - DR/PE.
2.	Em exame do feito, a Secretaria de Fiscalização de Pessoal elaborou o acervo instrutivo acostado à peça 15, do qual colaciono o seguinte excerto:
"INTRODUÇÃO
O presente processo versa sobre admissões efetuadas pela Diretoria Regional da ECT em Pernambuco - DR/PE com o parecer pela legalidade do Controle Interno.  Os atos constantes deste processo foram encaminhados a este Tribunal para apreciação, por intermédio do Sistema de Apreciação e Registro de Atos de Admissão e Concessões - Sisac, na forma dos arts. 2o, caput e inciso I, e 4o, caput, da Instrução Normativa - TCU 55/2007.
EXAME PRELIMINAR
De início, convém mencionar que a análise dos atos em questão foi realizada por um sistema informatizado, que fez a verificação das informações cadastradas no sistema Sisac. Eventuais informações apontadas em campos de preenchimento não formatado (justificativa do Gestor de Pessoal) foram aferidas manualmente.
Importa dizer que as rotinas de crítica foram elaboradas e validadas por todas as Diretorias Técnicas da Sefip, levando em conta as peculiaridades desse tipo de ato. Os itens de verificação do sistema compreenderam os dados sobre o concurso; dados da admissão, posse e efetivo exercício; prazos legais no caso dos regimes RJU ou Loman; motivo da vaga e origem da vaga, caso o regime seja o da Lei 8.112/90; a natureza jurídica da Unidade Jurisdicionada e o regime jurídico a que está sujeito o (a) servidor (a) , assim como eventuais ocorrências de acumulação.
EXAME TÉCNICO
Justificativa do Gestor de Pessoal 
Após a análise das admissões em tela, cabe tecer as seguintes considerações.
O Gestor de Pessoal apresenta a seguinte justificativa, abaixo transcrita, em todos os atos.
'PRORROGAÇÃO DO CONCURSO PÚBLICO POR DECISÃO JUDICIAL PROCESSO Nº 0001035- 92.2013.5.10.0015'
É oportuno mencionar que a ação judicial citada pelo Gestor de Pessoal reporta-se a ação civil pública, com trâmite na 15ª Vara do Trabalho de Brasília/DF, que prorrogou por prazo indeterminado (até o julgamento do mérito) a vigência do concurso público de Edital n.º 11/2011. Tal ação ainda não transitou em julgado.
O Gestor de Pessoal mencionou que foi prorrogada a vigência do concurso a que se submeteram os interessados pela mencionada ação judicial.  Cabe registrar que os empregados foram contratados no período de 4 anos após homologação do certame, ou seja, quando ainda o certame estava em vigor. 
Nesse mesmo sentido, cabe trazer a colação o Acórdão 10077/2019-2ª do Tribunal, tendo como Relator o Ministro Raimundo Carrero, oportunidade em que a 2ª Câmara apreciou pela legalidade ato da Diretoria Regional da ECT no Rio de Janeiro cuja admissão ocorreu ainda na vigência do certame.
Motivo da vaga: 'transferência/ascensão'
É oportuno mencionar que, nos Formulários de Admissão dos interessados constantes do processo em tela, consta o motivo da vaga como 'transferência/ascensão'. Tais institutos não pertencem ao regime a que se submetem os empregados listados nestes autos, pois são regidos pela Consolidação das Leis do Trabalho - CLT.
 A transferência e a ascensão outrora pertenciam ao Regime Jurídico Único e já se encontram banidos do nosso ordenamento jurídico. A transferência foi considerada efetiva até 24/05/1997, data da publicação da Resolução do Senado Federal 46/97. E a ascensão funcional, até 23/04/1993, data da publicação de deliberação em que o STF reconheceu a impossibilidade de provimento de cargos e empregos públicos.
 Tendo em vista o 'motivo da vaga' das admissões remetidas ao Tribunal constar 'transferência/ascensão', institutos afeitos ao RJU, esta Secretaria obteve informação junto à ECT acerca da origem das vagas relativas ao concurso realizado em 2011. Nesse sentido, a ECT esclarece 'que tais vagas foram oriundas de desligamentos (aposentadorias, rescisões a pedido, demissões por justa causa) , falecimentos ou criação de vagas autorizadas pelo SEST Secretaria de Coordenação e Governança das Empresas Estatais MPOG' (peça 3) .
 Assim sendo, não interfere na apreciação pela legalidade dos atos deste processo o fato de figurar no campo 'motivo da vaga' os institutos 'transferência/ascensão', uma vez que se reportam à aposentadorias, rescisões, demissões, falecimentos ou criação de vagas autorizadas pela Secretaria de Coordenação e Governança das Empresas Estatais - SEST.
 Dessa forma, os atos são legais, uma vez que que não se verificou impropriedades.
CONCLUSÃO 
 Esta Unidade Técnica considera que os atos constantes do processo em tela podem receber a chancela da legalidade e o registro, em virtude de não ter se verificado impropriedade. Isso porque o pronunciamento do gestor de pessoal acerca dos interessados não interfere na apreciação pela legalidade, considerando que os interessados foram contratados ainda na vigência do certame a que se submeteram.
PROPOSTA DE ENCAMINHAMENTO 
 Ex positis, de conformidade com o preceituado no artigo 71, inciso III, da Constituição Federal de 1.988; c/c os artigos. 1º, inciso V, e 39, incisos I, da Lei 8.443/1992, c/c os artigos 1º, inciso VIII, 260, §§ 1º e 2º, do Regimento Interno/TCU, e tomando por base as informações prestadas pelo órgão de controle interno e as verificações feitas pela unidade técnica, na forma prevista no artigo 260, caput, do Regimento Interno-TCU, proponho considerar legal a análise de mérito dos atos de admissão constantes do processo em epígrafe."
3.	O Ministério Público junto ao TCU divergiu do encaminhamento sugerido pela Sefip, nos termos do seguinte parecer (peça 19) :
"Trata-se de processo consolidado com 10 atos de admissões realizadas pela Diretoria Regional da Empresa Brasileira de Correios e Telégrafos (ECT) em Pernambuco.
2.	Após analisar os atos, a Secretaria de Fiscalização de Pessoal (Sefip) observou que a justificativa do gestor de pessoal inserida nos atos, de que houve a 'PRORROGAÇÃO DO CONCURSO PÚBLICO POR DECISÃO JUDICIAL PROCESSO Nº 0001035- 92.2013.5.10.0015', não impede o julgamento dos atos pela legalidade, uma vez que 'os empregados foram contratados no período de 4 anos após homologação do certame, ou seja, quando ainda o certame estava em vigor' (peça 15) .
3.	O referido processo judicial é a Ação Civil Pública 0001035-92.2013.5.10.0015, ajuizada pelo Ministério Público do Trabalho (MPT) contra a ECT. Na ação, o MPT pediu a prorrogação da validade do concurso público até o seu respectivo trânsito em julgado, ao fundamento de que, mesmo com concurso público aberto, a ECT estava contratando empregados públicos temporários para sua atividade fim, em inequívoca ofensa ao art. 37, inciso II, da Constituição Federal, diante da preterição dos candidatos aprovados, ainda que em cadastro de reserva.
4.	Foi deferida liminar prorrogando o prazo de validade do certame até o trânsito em julgado da mencionada ação, o que ainda não ocorreu.
5.	Assim, a Sefip propôs a legalidade e registro dos atos por considerar que as admissões ocorreram ainda na vigência do concurso (peça 15) .
***
6.	O subitem 10.21 do Edital 11/2011, de abertura do referido concurso, estabelece que 'o prazo de validade do concurso esgotar-se-á após um ano, contados a partir da data de publicação da homologação do resultado final, podendo ser prorrogado, uma única vez, por igual período' (peça 17, p. 13) .
7.	Por sua vez, o Edital 182/2011, que tornou 'pública a relação e homologação dos candidatos aprovados no Concurso', foi publicado no Diário oficial da União (DOU) de 3/10/2011 (peça 18) . Desse modo, ainda que o prazo de validade do certame tenha sido prorrogado, nos termos do subitem 10.21 do Edital 11/2011, a validade ordinária do concurso teria se esgotado em 3/10/2013.
8.	Observa-se que todas as contratações em apreço ocorreram no final de 2014 e no primeiro semestre de 2015 (peças 4 a 13) , portanto, após o prazo de validade regulamentar do concurso. Assim, os atos podem ser apreciados pela ilegalidade e ter negado os respectivos registros, conforme o mais recente entendimento do TCU sobre a matéria.
9. O TCU modificou seu posicionamento anterior. Os atos das admissões efetuadas pela ECT após o prazo de validade do concurso, com amparo na referida ação judicial, tinham os respectivos registros negados, sem a manifesta emissão de juízo de ilegalidade. Todavia, por meio do Acórdão 1106/2020-TCU-Plenário, o Tribunal aperfeiçoou a antiga sistemática, passando a considerar ilegais as contratações da espécie, conforme se extrai da leitura do voto complementar da relatora, Ministra Ana Arraes, in verbis (Grifos inseridos) :
'Na sessão de 11 de março de 2020, o e. Min. Benjamin Zymler pediu vista do presente processo, oportunidade em que foi adiada a discussão da matéria objeto dos autos. Em seu voto revisor dissentiu da proposta por mim apresentada, por considerar imprópria a emissão de juízo de legalidade relativamente às contratações realizadas posteriormente à expiração do prazo improrrogável do concurso público. Como conclusão, propôs considerar os atos ilegais e negar-lhes registro.
2. Após analisar as questões trazidas por Sua Excelência, observo que a despeito de as propostas terem encaminhamentos opostos, no caso em exame há poucas diferenças práticas, tendo em vista que o posicionamento pela ilegalidade dos atos não implicará em desfazimento das contratações, haja vista o provimento jurisdicional que lhes garante a continuidade.
3. Também agradeço ao ministro revisor pela alteração em sua proposta para que o Tribunal em vez de apenas 'negar registro ao ato', explicite efetivamente a decisão sobre o mérito do ato de admissão, julgando-lhe ilegal para, então, negar o registro.
4. Portanto, a despeito de considerar válidas as avaliações por mim delineadas no voto inicial, acompanho a solução de mérito do revisor para considerar ilegais os atos, em razão da pouca distinção prática da aplicação entre as duas propostas e do acolhimento, pelo revisor, da indicação expressa na parte dispositiva do acórdão do juízo de mérito sobre os atos em apreço.
Ante o exposto, acompanho a proposta apresentada por Sua Excelência, e voto por que seja adotada a deliberação ora submetida a este Colegiado.
Acórdão:
VISTOS, relatados e discutidos estes autos, que tratam de atos de admissão oriundos da Diretoria Regional da ECT em São Paulo/interior.
ACORDAM os ministros do Tribunal de Contas da União, reunidos em sessão do Plenário, ante as razões expostas pela relatora, e com fundamento nos arts. 71, inciso III, da Constituição Federal, 1º, inciso V, 39, inciso I, da Lei 8.443/1992, 259, inciso I, e 260, §1º, do Regimento Interno, em:
9.1. considerar ilegais e negar registro aos atos de admissão tratados neste processo;
9.2. determinar à Diretoria Regional da ECT em São Paulo Interior que:
9.2.1. acompanhe os desdobramentos da Ação Civil Pública 0001035-92.2013.5.10.0015, em trâmite na Justiça Trabalhista, e adote as medidas pertinentes em caso de desconstituição da sentença que estendeu por prazo indeterminado a validade do concurso público regido pelo Edital 11/2011;
9.2.2. dê ciência desta deliberação aos interessados.'
10. Ante o exposto, este representante do Ministério Público de Contas da União manifesta-se pela ilegalidade e negativa de registro dos atos integrantes do processo, uma vez que as admissões foram realizadas quando já havia expirado o prazo regulamentar de validade do concurso público ao qual se submeteram. Entretanto, as admissões permanecem válidas enquanto vigente a decisão judicial.
11. Sugerimos, adicionalmente, em linha com o Acórdão 1106/2020-TCU-Plenário, que o Tribunal expeça determinação à ECT para que acompanhe os desdobramentos da Ação Civil Pública 0001035-92.2013.5.10.0015, em trâmite na Justiça do Trabalho da 10ª Região e, caso venha a ser desconstituída a sentença ora favorável aos interessados, torne sem efeito os atos de admissão nos quadros da entidade e providencie o cadastramento dos respectivos desligamentos no sistema e-Pessoal."
	É o relatório.

não há.

Procurador Rodrigo Medeiros de Lima.

pessoal. admissão. validade do concurso prorrogada judicialmente por tempo indeterminado. ilegalidade e NEGATIVA DE REGISTRO. POSSIBILIDADE DE SUBSISTÊNCIA DAs ADMISSões ENQUANTO MANTIDA A DECISÃO JUDICIAL. DETERMINAÇÕES.

ATOS DE ADMISSÃO (ADS)

Secretaria de Fiscalização de Pessoal (Sefip).

Cuidam os autos de atos de admissão expedidos pela Empresa Brasileira de Correios e Telégrafos - ECT - Diretoria Regional em Pernambuco - DR/PE.
2.	A Secretaria de Fiscalização de Pessoal - Sefip sugere a legalidade e registro das concessões. O Ministério Público junto ao TCU diverge da Sefip por identificar que os atos foram emitidos após encerrada a validade editalícia do certame, com amparo em decisão judicial exarada nos autos da Ação Civil Pública 0001035-92-2013-5-10-0015, em curso na 15ª Vara do Trabalho do Distrito Federal, ocasião em que foi prorrogada indefinidamente a validade do concurso público de que cuida o Edital 11/2011 - ECT.
3.	Assiste razão ao MPTCU. Com efeito, os editais acostados às peças 17 e 18 confirmam que a validade do certame se esgotou em 3/10/2013. No entanto, as admissões aqui examinadas ocorreram entre 2014 e 2015, portanto, após a validade editalícia.
4.	Por oportuno, registro que, em sede de recurso apresentado pela ECT, o Tribunal Regional do Trabalho - 10ª Região decidiu, nos autos da referida ação, "afastar a prorrogação do concurso até o trânsito em julgado da sentença, sem afastar os efeitos decorrentes e devidos em relação a todos os candidatos aprovados, no limite do quantitativo perturbado de pessoal irregularmente contratado sob premissa de temporários sem vinculação sazonal".
5.	Sobre essa questão, o Tribunal tem entendido que, muito embora não tenham sido identificados excessos no cumprimento da sobredita decisão judicial pelos gestores da ECT, o caso possuiu contornos que não permitem oferecer a chancela de legalidade a essas contratações, conforme defendido no voto condutor do Acórdão 3503/2016-TCU-Plenáriorimera Câmara, de relatoria do nobre Ministro Benjamin Zymler:
"9.	 Como se vê, a decisão trabalhista não deixou opção ao gestor senão suprir suas necessidades de mão de obra permanente valendo-se do processo seletivo regido pelo Edital 11/2011, cujo prazo regulamentar de validade expirou há quase três anos. A realização de novos certames, na prática, muito pouco aproveitaria à estatal, uma vez que os candidatos aprovados em 2011 - os quais, diga-se de passagem, contam-se aos milhares - sempre teriam precedência na convocação.
10.	 Afora a inusitada indefinição quanto ao termo final do prazo de validade do concurso de 2011, chama especial atenção, no caso, a generalidade e a abrangência da sentença, que não especificou o quantitativo de empregos públicos ocupados de forma supostamente irregular e tampouco delimitou as dependências da ECT em que a falha teria ocorrido. Assim, mesmo unidades sem nenhum contrato temporário em vigor estão, pelo menos até o trânsito em julgado da deliberação, impedidas de selecionar empregados efetivos por meio de um novo certame, apenas podendo admitir os candidatos integrantes do chamado cadastro de reserva, aprovados, como dito, no concurso já há muito expirado."
6.	A propósito, diversos são os precedentes que seguiram idêntico juízo, a exemplo dos Acórdãos 7135/2014, 7136/2014, 7464/2014, 7465/2014, 7882/2014, 7875/2014, 671/2015, 1140/2015, 2595/2015, 3091/2015, 3251/2015, 3252/2015, 3617/2015, 3618/2015, 2472/2016 e 3503/2016, todos da Primeira Câmara.
7.	Cumpre destacar, ainda, o Acórdão 1106/2020-TCU-Plenário, momento em que os debates conduziram ao entendimento de que os atos emitidos nas circunstâncias aqui analisadas devem ser considerados ilegais, com negativa de registro, sem prejuízo de que a relação contratual seja mantida enquanto amparada pela decisão judicial.
8.	Por essas razões, acompanho o encaminhamento postulado pelo MPTCU no sentido de considerar ilegais e negar o registro às concessões.
	Ante o exposto, voto por que o Tribunal adote a deliberação que ora submeto à apreciação deste Colegiado.
	
TCU, Sala das Sessões Ministro Luciano Brandão Alves de Souza, em 18 de agosto de 2020.
Ministro BRUNO DANTAS
Relator